【裁判字號】    89,上易,18
【裁判日期】    890607
【裁判案由】    確認通行權存在
【裁判全文】
臺灣高等法院臺南分院民事判決  八十九年度上易字第十八號  Ｅ
      上  訴  人  乙  ○  ○
                  丙  ○○○
      共      同
      訴訟代理人  方  文  賢  律師
      被  上訴人  甲  ○  ○  .
      訴訟代理人  周  武  旺  律師
      複  代理人  金  輔  政  律師
右當事人間請求確認通行權存在事件，上訴人對於台灣台南地方法院中華民國八十八
年十一月二日八十七年度訴字第一一九七號第一審判決提起上訴，本院判決如左：
      主      文
原判決廢棄。
確認上訴人就被上訴人所有坐落於台南縣新營市○○段第四七三之十二地號，如附圖
Ｃ案所示Ｃ部分面積十平方公尺土地有通行權存在。
被上訴人應容忍上訴人通行前項土地，並不得於其上設置障礙物。
第一、二審訴訟費用由被上訴人負擔二分之一，餘由上訴人負擔。
      事      實
甲、上訴人部分：
    一、聲明：求為判決：（一）原判廢棄。（二）確認上訴人就被上訴人所有坐落
        台南縣新營市○○段（下稱同段）第四七三之十三、四七三之六、四七三之
        十二地號如附圖Ｂ部分所示土地或同段第四七三之十二地號如附圖Ｃ部分所
        示土地，有通行權存在。（三）被上訴人應容忍上訴人在前項土地上通行，
        且不得在通行土地上設置障礙物。
    二、陳述：除與原審判決記載相同者，予以引用外，補稱：
    （一）按土地本應與公路有適宜之聯絡，如因分割之結果，致有不通公路者，其
          不通公路之結果，乃由於分割人之任意行為，且為分割人所預知，即不得
          因分割當事人間之任意行為，使其周圍地受牽連而負被通行之義務，故民
          法第七百八十九條乃明定，該不通公路土地之所有人，僅得通行他分割人
          之所有地，此為相鄰土地通行權之特別規定，應優先於民法第七百八十七
          條一般鄰地通行權之規定而適用。復按民法鄰地通行權之規定，與其他土
          地相鄰關係之規定相同，均以調和土地之利用為目的，非屬關於人之法律
          規定，而係關於土地物權之法律規定，故為土地之物上負擔，隨同土地而
          存在。易言之，鄰地通行權在法律上乃被圍繞土地（袋地）所有權之擴張
          ，其鄰地所有人之土地所有權即因而受限制，被圍繞土地所有人之鄰地通
          行權，不因圍繞土地所有人之更易而受影響；反之，圍繞土地所有人之容
          認被通行之義務，亦不因被圍繞土地所有人之更易而免除，以期土地相鄰
          關係之安定。再按民法第七百八十七條第一項所謂土地與公路無適宜之聯
          絡，致不能為通常使用之情形，並不以土地絕對不通公路為限，即雖有道
          路可通至公路，但其聯絡並不適宜，致不能為通常使用之情形者，亦包括
          在內。祗須土地與公路無適宜之連絡，致不能為通常使用，而被通行之土
          地，又為損害最少之處所，即應認土地所有人有通行之權利，至其前此有
          無通行他人所有土地，在所不問。住宅用地依現時之社會狀況，如能通行
          小客車即寬三公尺即可達土地通常使用之目的；又通行鄰地之目的既在使
          袋地得為通常之使用，是於袋地為建地時，即須將其建築需要列入考量；
          若准許通行之土地，不足敷袋地建築之基本需求，尚不能謂已使為建地之
          袋地為通常之使用。最高法院前著有多項判例或判決可考。
    （二）查上訴人乙○○所有同段四七三之五地號土地，於八十七年七月二十八日
          起訴時，遭被上訴人以鐵皮及鐵絲網圍繞而無法通行至公路，於原審訴訟
          程序進行中，被上訴人以同段四七三之十二地號土地北側、寬約一點三米
          土地供上訴人通行，以阻礙本件確認通行權訴訟，上訴人係因土地四周遭
          被上訴人包圍，不得已暫以被上訴人所提供之該出口為通行，並非與被上
          訴人合意以該出口為通行道路，合先敘明。次就本件上訴人乙○○所有之
          四七三之五地號土地之周圍地觀察得知：原舊新營段第一一五六之一地號
          土地，於四十五年間分割出一一五六之五及一一五六之六地號土地，皆屬
          訴外人劉慶輝所有，而該一一五六之五地號土地，於五十五年間再分割為
          一一五六之五地號（即現四七三之五地號）及第二九七一地號土地（即現
          四七三之十二地號）等二筆土地，另一一五六之六地號土地則於五十六年
          間，亦再分割為一一五六之六號（即現四七三之六地號）、三０七四地號
          （即現四七三之十三地號）及三０七五地號（即現四七三之十四地號）等
          三筆土地，此參見土地沿革表即明，而由上述土地沿革可知，本件系爭四
          七三之五、之十二、之六、之十三地號等土地互有分割關係，其中四七三
          之五、之十三地號土地，更有所有人保留一筆而讓與另一筆之關係，當時
          劉慶輝將分割後土地出售前，各地號土地並無不通公路之情形。嗣上訴人
          乙○○於五十八年五月八日向劉慶輝買得系爭四七三之五及之十三地號土
          地，四七三之五地號土地上有上訴人丙○○○所有建號第一三二二六號之
          建物，以四七三之十三地號土地為庭院及通道，直至八十一年間，上訴人
          乙○○以買賣為名，贈與為實方式，將系爭四七三之十三地號土地移轉給
          被上訴人，被上訴人以鐵皮圍籬該地，方使上訴人之四七三之五地號土地
          不通公路，而成為袋地。依民法第七百八十九條第一項規定，因土地一部
          份之讓與或分割而有不通公路之土地者，不通公路土地之所有人因至公路
          ，僅得通行受讓人或讓與人或他分割人之土地。被上訴人之四七三之十三
          地號土地，既與四七三之五地號土地有一部讓與關係之存在，自應優先被
          通行。且上訴人所有之四七三之五地號土地為建地，其上早有第一三二二
          六號建物，參諸前引實務見解，建地乃以通行寬有三公尺之通路至巷道而
          通道路，始得謂為通常之使用。故上訴人乙○○所有系爭四七三之五地號
          土地得優先通行被上訴人所有之系爭四七三之十三地號土地，以至公路，
          甚為灼然。
    （三）原審以被上訴人既已提供四七三之十二地號土地、寬約一點三米通路，供
          上訴人通行，認四七三之五地號土地並非袋地或準袋地，實屬誤解。蓋本
          件通行道路至少應有三公尺寬，始得為通常使用，否則即屬袋地或準袋地
          ，已如前述，被上訴人前述提供之通道不僅寬度不足，不符袋地通行權之
          法意，且亦造成上訴人出入不便，並非妥當，況其目的係於訴訟中為阻確
          上訴人確認通行權而提出，有違誠信原則，原審實應逕為妥適認定通行權
          ，始符法意。
    （四）按因土地之一部讓與或分割，致有不通公路之土地者，不通公路土地之所
          有人，因至公路，僅得通行受讓人或讓與人或他分割人之所有地，為民法
          第七百八十九條第一項所明定，本件上訴人之四七三之五地號土地與被上
          訴人之四七三之十三及四七三之十二地號土地，皆有一部讓與或分割之情
          形，所得主張之袋地通行權，即有以下兩種情形：
        (一)就土地一部讓與關係而言，上訴人於八十一年間始將系爭四七三之十三地
          號土地讓與被上訴人，致四七三之五地號土地於八十六年間始形成袋地，
          則以先通行過被上訴人所有之四七三之十三地號土地，向東擴充至被上訴
          人所有同段四七三之十二地號土地，使之寬度達三公尺，以符通常使用之
          必要，其方案應如附圖Ｂ所示。又本方案通行土地原為被上訴人提供作為
          道路使用，應屬損害最小之方案。
        (二)就土地一部分割關係而言，如前所述，訴外人劉慶輝係於五十五年間將原
          一一五六之五地號土地，分割為四七三之五地號及四七三之十二地號土地
          ，將其中四七三之五地號土地賣與上訴人乙○○，將四七三之十二地號土
          地賣予林吉望，致四七三之五地號土地成為袋地，依法上訴人亦可通行該
          四七三之十二地號土地如附圖Ｃ案所示之通路。按當時劉慶輝將前揭分割
          後之二筆土地分別賣予上訴人乙○○及林吉望時，四七三之十二地號土地
          應讓分割後不通公路之四七三之五地號土地通行至公路之物上負擔，即已
          存在，不因嗣後輾轉售讓予被上訴人而受影響。進一步言，上訴人向訴外
          人劉慶輝買得上述四七三之五地號土地時，即得主張四七三之五地號土地
          得通行於同段四七三之十二地號土地，但因當時上訴人以同段四七三之十
          三地號土地通行至巷道，而未主張原可對同段四七三之十二地號土地之通
          行權；惟該通行權並未免除，現仍加以主張，其範圍應如附圖Ｃ方案所示
          。
        (三)以上兩種通行方案，上訴人均得主張，何者為適當，請求法院依法斟酌認
          定。至於被上訴人所提供同段四七三之十二地號土地北側之土地，縱可拓
          寬為三米，但因慮及原有建物大門方向與該建物欲擬成立「劉生容紀念館
          」，則該通路將造成建物有不能通常使用之情形，且四七三之十二地號土
          地之通路留於北側或南側，對本屬畸零地現供停車使用之現狀並無任何影
          響，故被上訴人所提如附圖Ａ１、Ａ２所示之方案，並不可採。
    （五）本案經台南縣鹽水地政事務所八十九年三月六日至現場複丈後，製作如附
          圖Ａ１、Ａ２、Ｂ、Ｃ所示之方案中，以Ｃ案為妥，蓋：(1)Ａ１方案之通
          路只有一點三米，就土地原有建物使用狀態而言，寬度不足而難於通行，
          顯非可採。(2)Ａ２方案之通路雖有三米寬，但因緊鄰他人牆壁，若無三點
          五米以上空間以供汽車迴轉，實無法供通行汽車之用，惟若超過三點五米
          上寬度，所需面積必超過十平方公尺，較Ｃ案為大，不利於被上訴人，且
          該案通路位於四七三之十二地號土地之北側，除方位與上訴人現所使用之
          房屋（大門開向南面）不合及排水困難外，因該四七三之十二地號土地本
          身即為畸零地，無法建屋，現僅供車庫使用，對於被上訴人亦無任何利益
          可言，亦非適當之方案。(3)Ｂ方案中通路所需土地共有二十三平方公尺，
          範圍最大，似對被上訴人不利，然該土地為上訴人房屋四十年來慣行之通
          道，且因上訴人將系爭四七三之十三地號土地轉讓給被上訴人，成為袋地
          ，上訴人主張通行本案，亦有理由。(4)Ｃ方案所需面積僅十平方公尺，較
          Ａ２方案為少，目前為為空地，不會改變被上訴人現有車庫位置，與上述
          各案比較，實屬較為可採之方案。
    （六）按最高法院七十九年第二次民事庭會議決議：「民法創設鄰地通行權，原
          為發揮袋地之利用價值，使地盡其利增進社會經濟之公益目的，是以袋地
          無論由所有權或其他利用權人使用，周圍地之所有權及其他利用權人均有
          容忍其通行之義務。民法第七百八十七條規定土地所有權人鄰地通行權，
          依同法第八百三十三、第八百五十條、第九百十四條之規定準用於地上權
          人、永佃權人或典權人間，及各該不動產物權人與土地所有權人間，不外
          本此立法意旨所為一部分例示性質之規定而已，要非表示於所有權以外其
          他土地利用權人間即無相互通行鄰地之必要而有意不予規定。從而鄰地通
          行權，除上述法律已明定適用或準用之情形外，於其他土地利用權人相互
          間（包括承租人、使用借貸人在內），亦應援用『相類似案件，應為相同
          之處理』之法理，為之補充解釋，以求貫徹。」。是被上訴人指摘上訴人
          丙○○○非鄰地所有人，而為地上建物所有權人，認其無請求通行之權利
          云云，依前揭決議旨意，並無理由。
    三、證據：除援用原審所提出之證據外，補提照片八張、土地沿革表為證，並聲
        請履勘現場，囑託鹽水地政事務所就其所提出之通行方案測量製作複丈成果
        圖附卷。
甲、被上訴人部分：
    一、聲明：求予判決駁回上訴。
    二、陳述：除與原審判決記載相同者，予以引用外，補稱：
    （一）按訴訟上決定當事人有利不利之事實，並不以發生在起訴前者為必要，其
          在起訴之後言詞辯論終結前發生或變更之事，亦得為訴有無理由之基礎。
          本件上訴人主張起訴時，並無被上訴人所提出之系爭四七三之十二地號土
          地北側之通道，不能以訴訟中被上訴人開通該道路，認定非屬袋地。惟上
          訴人既已從該通道出入，則已無袋地可言，此項事實縱在起訴後始發生，
          原審據為判決基礎，並無不當，何況該通道早已在上訴人起訴前即存在，
          否則上訴人如何往返於法院？
    （二）上訴人主張四七三之十二地號土地北側之通道不適其對外通行，無非係認
          ：(一)被上訴人提出該通道是為阻礙上訴人依法訴請法院確認應有之通路，
          (二)該通道未得上訴人同意，(三)就原有建物大門方向及設置劉生容紀念館而
          論，該通道並不符通常使用之要求，(四)通道位於四七三之十二地號土地北
          側或南側對於被上訴人並無影響云云。惟前述理由，僅係上訴人主觀上為
          謀一己之利而加損害於供役地之說詞，並非需役地客觀上通常使用之問題
          ，且被上訴人犧牲自己提供四七三之十二地號土地北側通道供上訴人通行
          ，豈能指阻礙其請求確認通行權，又通行權係為解決袋地對外通行目的，
          並非契約行為，何須徵求上訴人同意，另上訴人丙○○○，非鄰地土地所
          有權人，僅屬地上物之所有人，其有無請求通行之權利已有可疑，至其建
          物如何面向係其自己之問題，不能強求被上訴人任其擺佈提供配合其方向
          之通道。
    （三）按有通行權人，應於通行必要範圍內，擇其周圍地損害最少之處所及方法
          行之，民法第七百八十七條第二項定有明文，此項規定，於民法第七百八
          十九條規定之情況亦有適用，復為最高法院六十九年台上字第二二六三號
          判決所明示。查本件被上訴人所有之四七三之十三及四七三之六地號建地
          ，為一整體，於僅有之對外通行缺口，設一鐵門防盜並保護隱私，上訴人
          竟先選擇此一部分主張Ｂ方案，將其通行道路切入被上訴人原本狹小之門
          戶通路，且要被上訴人不得設置障礙物，亦即鐵門應撤除，使被上訴人庭
          院無從保有隱私，對被上訴人侵害最劇，實非有理。至上訴人所選如附圖
          Ｃ方案部分，因將被上訴人所有之四七三之六及四七三之十三地號土地割
          斷，不能連貫使用，有害被上訴人之權益。事實上，被上訴人所提供四七
          三之十二地號土地北側之土地供上訴人通行，與上訴人所提之Ｂ、Ｃ方案
          比較，只有些許走路距離差異，並無任何不同，且對被上訴人損害最小，
          揆諸上開條文及最高法院判決意旨，應無不妥。另被上訴人現所提供之通
          道，連接上訴人建物外部樓梯，亦為便捷，再者，西側巷道寬不過兩公尺
          左右，無法通行汽車，上訴人於原審亦自承未曾通行汽車，以現況而論，
          上訴人並無理由加寬通道寬度致超過既成巷道之寬度。
    （四）被上訴人願提供如附圖Ａ１所示土地，供上訴人通行，就相鄰土地坐落情
          形而言，既可保障被上訴人所有土地及建物獨立門戶之居住安全，並免隱
          私受到侵擾，亦可與被上訴人另筆四七三之十二地號土地相連，得整體利
          用，使被上訴人之損害減至最小。又附圖所示Ａ２部分通路，實為Ａ１之
          誤，被上訴人所願增加之通路範圍為一點九米寬、三點三米深，並非三米
          之寬度，而寬一點九米約與巷道寬度相同，至能否通行汽車，因巷道並非
          被上訴人所有而與之無關，況本件巷道最狹窄處亦僅有二點一米，不適汽
          車通行，上訴人要求通路寬度應達三米，為浪費土地，殊非允當。
    三、證據：援用第一審所提出之證據。
      理      由
一、本件上訴人起訴主張：坐落台南縣新營市○○段第四七三之十三、四七三之五地
    號土地原均為上訴人乙○○所有，其中四七三之五地號土地及其上上訴人丙○○
    ○所有第一三二二六建號房屋，均以四七三之十三地號土地對外聯絡巷道通行至
    公路，迄今已達三十餘年，直至八十一年十月九日，上訴人乙○○將四七三之十
    三地號土地以買賣為原因（隱藏贈與之事實）移轉登記為被上訴人所有後，被上
    訴人曾一度沿四七三之十三地號及四七三之五地號間之界址造築鐵絲網，妨害上
    訴人等通行該四七三之十三地號之通路，上訴人乙○○所有之四七三之五地號土
    地因而成為袋地，上訴人丙○○○所有之前揭建物亦因此不通公路，又上訴人乙
    ○○所有之系爭四七三之五地號土地原係訴外人劉慶輝於五十五年間自舊新營段
    一一五六之五地號土地分割而出，因劉慶輝將分割自同一地號可對外聯絡之四七
    三之十二地號土地出賣予林吉望（嗣移轉登記為被上訴人所有），致四七三之五
    地號土地成為袋地，依法上訴人亦可通行該四七三之十二地號土地，因被上訴人
    對於上訴人乙○○所有之四七三之五地號土地及上訴人丙○○○所有同一地號土
    地上之房屋是否有通行被上訴人所有前揭土地之權利有所爭執，足以使上訴人依
    法所擁有之私法上通行權利遭受侵害之危險，爰依民法第七百八十七條袋地通行
    權之法律關係，求為確認其就被上訴人所有坐落於台南縣新營市○○段第四七三
    之十三、四七三之六、四七三之十二地號如附圖Ｂ部分所示土地或同段第四七三
    之十二地號如附圖Ｃ部分所示土地，有通行權存在；被上訴人並應容忍其在前項
    土地上通行，不得在通行土地上設置障礙物之判決。被上訴人則以：上訴人所有
    之同段四七三之五地號土地實因分割出四七三之十二地號土地而成為袋地，其依
    民法第七百八十九條之規定，僅能通行該四七三之十二地號土地，而不及於被上
    訴人所有其他地號之土地，今被上訴人願提供四七三之十二地號上如附圖Ａ１所
    示土地，供上訴人通行，該案與上訴人所提出如附圖Ｂ、Ｃ方案比較，並無多大
    差異，惟可保障被上訴人所有土地及建物之居住安全，避免隱私受到侵擾，亦可
    整體利用土地，使被上訴人之損害減至最小，堪予採取，上訴人主張之通行方案
    ，因非擇其周圍地損害最少之處所及方法，為無理由等語，資為抗辯。
二、查本件上訴人於原審原起訴聲明：「確認原告（即上訴人）就被告（即被上訴人
    ）所坐落台南縣新營市○○段四七三之十三地號，如（原判決）附圖Ｂ部分所示
    、面積十九平方公尺土地有通行權存在；被告應容忍原告在系爭土地上通行，且
    不得在通行路上設置障礙物。」，原審駁回其全部請求後，上訴人除就其被駁回
    部分聲明廢棄外，聲明變更為：「確認上訴人就被上訴人所有坐落台南縣新營市
    ○○段第四七三之十三、四七三之六、四七三之十二地號如附圖Ｂ部分所示土地
    或同段第四七三之十二地號如附圖Ｃ部分所示土地，有通行權存在；被上訴人應
    容忍上訴人在前項土地上通行，且不得在通行土地上設置障礙物。」，其範圍除
    涵蓋原審之起訴聲明外，另再提出如附圖Ｃ部分所示土地之通行方案，請求本院
    選擇其一確認其有通行權存在，因其係基於同一袋地通行權之法律關係而為請求
    ，並未變更訴訟標的，應認其除原審敗訴部分全部提起上訴外，就超出原審請求
    另提新方案部分，係擴張其應受判決事項之聲明，依民事訴訟法第四百四十六條
    第一項但書、第二百五十五條第一項第三款之規定，無庸對造同意，應予以准許
    ，合先敘明。
三、按確認之訴，非原告有即受確認判決之法律上利益者，不得提起，民事訴訟法第
    二百四十七條第一項定有明文。亦即原告提起確認之訴，必須其主張之法律關係
    存否在當事人間不明確，致被上訴人之權利或其他法律上之地位有不安之危險，
    即時有以確認判決除去之必要，其在法律上始有受判決之利益（最高法院五十二
    年台上字第一九二二號判例意旨）。本件上訴人主張對被上訴人所有同段第四七
    三之十三、四七三之六、四七三之十二地號如附圖Ｂ部分所示土地或同段第四七
    三之十二地號如附圖Ｃ部分所示土地有通行權，既為被上訴人所否認，則兩造間
    就上訴人通行該部分土地之權利存否已有不明確之狀態，且得以判決確認，將此
    不安狀態除去，則上訴人提起本件確認訴訟，即有受確認判決之法律上利益。
四、上訴人主張前揭四七三之五地號土地係上訴人乙○○所有，其上坐落之一三二二
    六號建物係上訴人丙○○○所有，業據其提出土地登記簿謄本、建物登記簿謄本
    各一紙為據，其主張該地四週為他人私有之建地所圍繞，為一袋地一節，亦據其
    提出現場圖為證，並經原審及本院至現場勘驗，囑託台南縣鹽水地政事務所製作
    土地複丈成果圖屬實，堪信為真。
五、次按土地因與公路無適宜之聯絡，致不能為通常使用者，土地所有人得通行周圍
    地以至公路。因土地之一部讓與或分割，致有不通公路之土地者，不通公路土地
    之所有人，因至公路，僅得通行受讓人或讓與人或他分割人之所有地，民法第七
    百八十七條第一項前段、第七百八十九條第一項分別定有明文。又上開鄰地通行
    權之規定，與其他土地相鄰關係之規定相同，均以調和土地之利用為目的，非屬
    關於人之法律規定，而係關於土地物權之法律規定，故為土地之物上負擔，隨同
    土地而存在，不因土地所有人之更易而受影響。本件上訴人乙○○所有之系爭同
    段四七三之五地號土地，重測前原屬舊新營段第一一五六之一地號土地之一部，
    該舊新營段第一一五六之一地號土地當時為訴外人劉慶輝所有，於四十五年間分
    割出一一五六之五及一一五六之六地號土地，其中一一五六之五地號土地再於五
    十五年分割為一一五六之五地號（即系爭四七三之五地號）及第二九七一地號土
    地（即系爭四七三之十二地號）等二筆土地，而劉慶輝當時將一一五六之五地號
    土地分割為四七三之五地號及四七三之十二地號土地後，僅四七三之十二地號土
    地西側面臨同段四七三之一０三地號巷道，其將四七三之五地號土地賣與上訴人
    乙○○，將四七三之十二地號土地賣予訴外人林吉望，嗣林吉望再將之移轉登記
    為被上訴人所有，致四七三之五地號土地成為袋地，此有上訴人所提出之土地沿
    革表附卷可稽，且為被上訴人所不爭，堪信為真，則上訴人乙○○所有之四七三
    之五地號土地既因分割出四七三之十二地號土地而成為袋地，其依民法第七百八
    十九條第一項之規定，及前揭鄰地固有通行權不因土地所有人之更易而受影響之
    說明，僅能通行該現為被上訴人所有之四七三之十二地號土地。至於上訴人另以
    其將平日出入之四七三之十三地號土地移轉登記為被上訴人所有後，系爭四七三
    之五地號土地始成為袋地等情，認其可依民法第七百八十九條土地一部讓與關係
    之規定，對該四七三之十三地號土地主張袋地通行權一節，因前揭四七三之五地
    號土地與四七三之十三地號土地本非源自同一地號，縱所有人曾經相同，其讓與
    任何一筆土地對另一筆地而言，亦非民法第七百八十九條所指之土地一部讓與，
    上訴人以之主張其就被上訴人所有之四七三之十三地號土地有如附圖Ｂ方案所示
    之袋地通行權，尚非正確，附此敘明。
六、再按民法創設鄰地通行權，原為發揮袋地之利用價值，使地盡其利增進社會經濟
    之公益目的，是以袋地無論由所有權或其他利用權人使用，周圍地之所有權及其
    他利用權人均有容忍其通行之義務。民法第七百八十七條規定土地所有權人鄰地
    通行權，依同法第八百三十三條、第八百五十條、第九百十四條之規定準用於地
    上權人、永佃權人或典權人間，及各該不動產物權人與土地所有權人間，不外本
    此立法意旨所為一部分例示性質之規定而已，要非表示於所有權以外其他土地利
    用權人間即無相互通行鄰地之必要而有意不予規定。從而鄰地通行權，除上述法
    律已明定適用或準用之情形外，於其他土地利用權人相互間（包括承租人、使用
    借貸人在內），亦應援用『相類似案件，應為相同之處理』之法理，為之補充解
    釋，以求貫徹，此有最高法院七十九年第二次民事庭會議決議可參。上訴人丙○
    ○○雖非系爭四七三之五地號土地之所有人，惟其既為系爭四七三之五地號土地
    上合法建物之所有權人，即有使用系爭需役地並以之對外聯絡之權利，依上開說
    明，其亦得類推適用民法第七百八十七條及第七百八十九條第一項之規定，主張
    其對被上訴人所有之四七三之十二地號土地之通行權存在。是本件至此所應審究
    者厥為上訴人在被上訴人所有之四七三之十二地號土地上應如何通行之問題。
七、按有通行權人，應於通行必要範圍內，擇其周圍地損害最少之處所及方法行之，
    民法第七百八十七條第二項定有明文，此項規定，於民法第七百八十九條規定之
    情況亦有適用。又該袋地通行權，非以袋地與公路有聯絡為已足，尚須使其能為
    通常之使用。而是否為通常使用所必要，除須斟酌土地之位置、地勢及面積外，
    尚應考量其用途。故倘准許袋地通行之土地，不敷袋地使用、收益之基本要求，
    自不能謂已使袋地能為通常之使用（最高法院八十七年度台上字二二四七號判決
    參照）。查被上訴人雖主張其提供如附圖Ａ１所示土地，已足供上訴人通行使用
    云云，惟該附圖Ａ１所示土地係位於四七三之十二地號土地最北側，其通路寬度
    僅有一點九米，無法通行一般汽車，而上訴人所有之需役地即系爭四七三之五地
    號土地之地目為建地，一點九米之道路出口，亦不敷日後建築所需，又該地現有
    上訴人丙○○○所有之建物係一合法建物，其原有使用狀況應予尊重，而該建物
    大門方向及其平日出入動線均在建物南側，恰與附圖Ａ１所示之通路出口係位於
    最北側者迴異，難謂足使上訴人所有之系爭袋地能為通常之使用；本院審酌上訴
    人所有之系爭袋地為一建地，其上有合法使用之房屋，依目前社會一般生活機能
    ，其通路出口應有得建築及供汽車通行之三公尺寬度，系爭應被通行之四七三之
    十二地號土地本身即為一畸零地，無法建築，被上訴人現將之作為車庫使用（見
    本院卷第六十六頁之勘驗筆錄），其將道路留在北側或南側，均不影響被上訴人
    作為停車之用，參以被上訴人於四七三之六地號土地上之建物係以四七三之十二
    地號土地之南側為出口，上訴人之通路出口若位於南側，與被上訴人建物出入口
    相鄰，此二出入口所用之土地有彼此加乘之效益，且適於車輛出入可增加生活便
    利，亦不會影響被上訴人其餘土地之完整，對被上訴人之損害尚非重大等情，認
    上訴人確有通行被上訴人所有坐落於台南縣新營市○○段第四七三之十二地號，
    如附圖Ｃ案所示Ｃ部分面積十平方公尺土地之必要。又袋地通行權乃袋地所有權
    人（包括利用權人）之權能，而通行之忍受義務，為周圍地所有人之法律上負擔
    ，袋地通行權訴訟其訴之標的，為鄰地通行之忍受，其有妨害者，得除去其妨害
    ，本件被上訴人既曾阻止上訴人通行系爭四七三之十二地號土地，現且拒絕上訴
    人於如附圖Ｃ所示土地通行至巷道，則上訴人前揭袋地通行之法律規定，訴請被
    上訴人容忍其通行前揭土地，並不得於其上設置障礙物，於法自屬有據，應予准
    許。
八、從而，上訴人本於民法第七百八十七條袋地通行權之法律關係，請求確認其就被
    上訴人所有坐落於台南縣新營市○○段第四七三之十二地號如附圖Ｃ部分所示土
    地，有通行權存在，被上訴人並應容忍其通行，不得在通行土地上設置障礙物，
    為有理由，應予准許。又上訴人除前揭請求外，雖另提出如附圖Ｂ部分所示土地
    之通行方案，惟因其係基於同一袋地通行權之法律關係請求本院選擇其一確認其
    有通行權存在，本院選擇其一，即已符合上訴人全部訴之聲明，自不應另為駁回
    其他方案之判決，附此敘明。原審以上訴人之四七三之五地號土地並非袋地，自
    無通行被上訴人所有系爭土地之必要為由，為上訴人敗訴之判決，尚有未洽，上
    訴意旨指摘原判決不當，求予廢棄，為有理由，爰由本院予以廢棄改判，如主文
    第二、三項所示。又本件上訴人所提如附圖Ｂ所示通行方案，非為其伸張權利所
    必要，被上訴人另提對己有利之其他方案，以防禦之一方而論，應屬必要，爰依
    民事訴訟法第八十一條之規定，命勝訴之上訴人一方負擔二分之一訴訟費用，以
    維平衡。至於兩造其餘攻擊防禦方法，經審酌後，因與本件判決之基礎無涉，並
    不影響判決之結果，故未一一論述，亦末此說明。
九、據上論結，本件上訴為有理由，依民事訴訟法第四百五十條、第八十一條、第八
    十五條第一項前段，判決如主文。
中      華      民      國    八十九    年      六      月      廿七    日
                                    臺灣高等法院臺南分院民事第二庭
~B1審判長法官  吳    志    誠
~B2      法官  李    文    賢
~B3      法官  葉    居    正
右為正本係照原本作成。
不得上訴。
中      華      民      國    八十九    年      七      月      四      日
~B法院書記官  謝    淑    玉


司法院資訊處製作；財團法人民間司法改革基金會備份。
